臺灣高等法院臺中分院刑事判決　　　　99年度上訴字第2470號
上　訴　人
即　被　告　施文富
上列上訴人即被告因違反毒品危害防制條例案件，不服臺灣彰化
地方法院99年度訴字第1106號中華民國99年9月29日第一審判決
（起訴案號：臺灣彰化地方法院檢察署99年度毒偵字第1511號）
，提起上訴，本院判決如下：
    主    文
原判決撤銷。
施文富施用第一級毒品，累犯，處有期徒刑捌月。
    犯罪事實
一、施文富於民國94年間曾犯竊盜罪，經臺灣彰化地方法院95年
    度易字第301號案判處有期徒刑1年，減為有期徒刑6月確定
    ，於96年間又犯詐欺罪，經臺灣彰化地方法院96年度簡上字
    第196號案判處有期徒刑6月，減為有期徒刑3月確定，兩罪
    經定應執行刑為有期徒刑8月確定，並於97年4月14日縮刑期
    滿而執行完畢。另於97年間因施用第一級毒品案件，經臺灣
    彰化地方法院裁定送觀察、勒戒後，認有繼續施用毒品之傾
    向，再經該法院裁定令入戒治處所施以強制戒治，迄98年6
    月19日因停止處分而執行完畢釋放，並由臺灣彰化地方法院
    檢察署檢察官以98年度戒毒偵字第248號為不起訴處分確定
    。猶不知悔改，復基於施用第一級毒品海洛因及第二級毒品
    甲基安非他命之犯意，於99年7月15日凌晨3時許，在彰化縣
    鹿港鎮○○路某網咖店內廁所，以將第一級毒品海洛因及第
    二級毒品甲基安非他命一併摻入香菸後點燃吸食之方式，同
    時施用第一級毒品海洛因及第二級毒品甲基安非他命一次。
    嗣於職司犯罪偵查之警員尚未發覺其於上揭時地施用海洛因
    及甲基安非他命之行為前，即於99年7月16日11時30分許，
    主動至彰化縣警察局鹿港分局警備隊要求驗尿，並向許宗雄
    警員自首其於上揭時地有施用海洛因及甲基安非他命，且接
    受裁判。
二、案經彰化縣警察局鹿港分局報請臺灣彰化地方法院檢察署檢
    察官偵查起訴。
    理    由
壹、證據能力部分：
一、按現行刑事訴訟法關於「鑑定」之規定，除選任自然人充當
    鑑定人外，另設有囑託機關鑑定制度。依同法第198條、第2
    08條之規定，不論鑑定人或鑑定機關、團體，固均應由法院
    、審判長、受命法官或檢察官視具體個案之需要而為選任、
    囑託，並依第206條之規定，提出言詞或書面報告，始符合
    同法第159條第1項所定得作為證據之「法律有規定」之情形
    ，否則所為之鑑定，仍屬傳聞證據。然於司法警察機關調查
    中之案件，為因應實務上，或因量大、或有急迫現實需求，
    併例行性當然有鑑定之必要者，例如毒品之種類與成分、尿
    液之毒品反應，或者槍彈有無殺傷力等鑑定，基於檢察一體
    原則，得由該管檢察長對於轄區內之案件，以事前概括選任
    鑑定人或囑託鑑定機關、團體之方式，俾便轄區內之司法警
    察官、司法警察對於調查中之此類案件，得即時送請先前已
    選任之鑑定人或囑託之鑑定機關、團體實施鑑定，以求時效
    （法務部92年9月1日法檢字第0920035083號函參照，刊載於
    法務部公報第312期）。是此種由檢察機關概括選任鑑定人
    或概括囑託鑑定機關、團體，再轉知司法警察官、司法警察
    於調查犯罪時參考辦理之作為，法無明文禁止，係為因應現
    行刑事訴訟法增訂傳聞法則及其例外規定之實務運作而為。
    此種由司法警察官、司法警察依檢察官所概括選任之鑑定人
    或囑託鑑定機關、團體所為之鑑定結果，與檢察官選任或囑
    託為鑑定者，性質上並無差異，同具有證據能力（參最高法
    院96年度台上字第2860號判決）。是以本件員警將被告之尿
    液送詮昕科技股份有限公司鑑定之結果，自有證據能力。
二、除法律另有規定外，實施刑事訴訟程序之公務員因違背法定
    程序取得之證據，其有無證據能力之認定，應審酌人權保障
    及公共利益之均衡維護，刑事訴訟法第158條之4定有明文。
    本案所引用之非供述證據，並無證據證明係實施刑事訴訟程
    序之公務員違背法定程序所取得，且經本院於審理中提示並
    告以要旨而為調查時，檢察官及被告均未表示無證據能力，
    自應認均具有證據能力。
貳、認定犯罪事實之證據及理由：
一、上揭犯罪事實業據被告施文富於警詢、檢察官偵訊、原審及
    本院審理中自白不諱，且其於99年7月16日11時45分許為警
    採集之尿液，經送詮昕科技股份有限公司檢驗結果，亦呈嗎
    啡及甲基安非他命陽性反應，此有彰化縣警察局鹿港分局委
    託檢驗尿液代號與真實姓名對照認證單、詮昕科技股份有限
    公司出具之濫用藥物尿液檢驗報告各一紙在卷可稽（參偵卷
    第14-15頁），足認被告之自白與事實相符，洵堪採信。
二、被告於97年間因施用第一級毒品案件，經臺灣彰化地方法院
    裁定送觀察、勒戒後，認有繼續施用毒品之傾向，再經該法
    院裁定令入戒治處所施以強制戒治，迄98年6月19日因停止
    處分而執行完畢釋放，並由臺灣彰化地方法院檢察署檢察官
    以98年度戒毒偵字第248號為不起訴處分確定等情，亦有臺
    灣高等法院被告前案紀錄表及矯正簡表各一份在卷可證。
三、綜上，本件被告於受強制戒治執行完畢釋放後，5年內再犯
    毒品危害防制條例第10第1項、第2項之罪，事證已臻明確，
    犯行應堪認定。
、論罪科刑部分：
一、核被告所為，係犯毒品危害防制條例第10條第1項、第2項之
    施用第一級及第二級毒品罪。又被告因施用第一級及第二
    級毒品而持有海洛因及甲基安非他命之低度行為，應為高度
    之施用行為所吸收，均不另論罪。被告以一行為同時施用
    第一級毒品海洛因及第二級毒品甲基安非他命，為想像競合
    犯，應從一重之施用第一級毒品罪處斷。被告於94年間曾
    犯竊盜罪，經臺灣彰化地方法院95年度易字第301號案判處
    有期徒刑1年，減為有期徒刑6月確定，於96年間又犯詐欺罪
    ，經臺灣彰化地方法院96年度簡上字第196號案判處有期徒
    刑6月，減為有期徒刑3月確定，兩罪經定應執行刑為有期徒
    刑8月確定，並於97年4月14日縮刑期滿而執行完畢，此有臺
    灣高等法院被告前案紀錄表在卷可參，被告於受有期徒刑之
    執行完畢後，5年以內再犯本件有期徒刑以上之罪，為累犯
    ，依刑法第47條第1項之規定，應加重其刑。按刑法第62
    條所規定之自首，以對於未發覺之罪，向有偵查權之機關或
    公務員自承犯罪，進而接受裁判為要件（參最高法院90年度
    台上字第5435號判決）。查本件被告之警詢筆錄記載：「因
    為我是毒品管制人口，所以主動到分局警備隊報到採尿送驗
    ，因我一直在外工作都沒有前往報到，所以才主動到分局報
    到驗尿。（問：你最近有無施用毒品）我於99年7月15日凌
    晨3時許，在彰化縣鹿港鎮○○路某網咖店內廁所，施用第
    一級毒品海洛因及第二級毒品安非他命，我是將海洛因及安
    非他命一起摻入香菸內以火點燃後吸食入體內。」等字（參
    偵卷第12頁背面），再證人許宗雄警員於100年1月20日在本
    院審理中具結證稱：「（問：本件被告去警局的時候，是由
    你負責偵訊處理的？）是。」、「（問：被告為何會去警局
    偵訊？）我跟另外一位同事有在外面遇到被告，被告有說他
    人在外地工作，有須要驗尿，他不知道要如何驗尿，我有告
    訴他說，可以到警局來驗尿，要他自己找時間過來警局找我
    ，後來在偵訊的那一天被告就自己來警局找我。」、「（問
    ：你跟另外一個同事遇到被告的時候，是否知道被告有在吸
    用毒品？）不知道，我知道被告之前有施用毒品前科，我們
    遇到被告，就認為說被告怎麼那麼久沒有看到他，遇到他時
    ，他就自己跟我們說他自己有一段時間沒有去驗尿，他不知
    道是不是應該要去驗尿了，後來他就主動跟我們說要去驗尿
    。」、「（問：當時被告有無主動跟你們說他有無施用毒品
    ？施用什麼毒品？）遇到的時候，他是沒有跟我們講，直到
    他來警局做筆錄前，我們有跟他說你有用就要跟我們坦白講
    ，不然驗尿也會知道，被告就有回答說，他有施用毒品，至
    於他有說施用那一級毒品部分，我已經忘記了。」（參本院
    卷第67-68頁筆錄）。足徵本件係於職司犯罪偵查之警員尚
    未發覺被告於上揭時地施用海洛因及甲基安非他命之行為前
    ，即於99年7月16日11時30分許，主動至彰化縣警察局鹿港
    分局警備隊要求驗尿，並向許宗雄警員自首其於上揭時地有
    施用海洛因及甲基安非他命，嗣且接受裁判，其行為與刑法
    自首之要件相符，依刑法第62條前段之規定，減輕其刑。
    被告以上刑之加減，先加後減之。
二、雖然被告提起上訴主張其於本件犯罪被發覺前之99年7月12
    日曾在彰化基督教醫院鹿東分院進行美沙酮之戒毒治療，本
    件依毒品危害防制條例第21條之規定，應予不起訴處分云云
    。惟按毒品危害防制條例第21條第1項規定：「犯毒品危害
    防制條例第10條之罪者，於犯罪未發覺前，自動向行政院衛
    生署指定之醫療機構請求治療，醫療機構免將請求治療者送
    法院或檢察機關。依前項規定治療中經查獲之被告，應由檢
    察官為不起訴之處分。但以一次為限」，其立法目的，在於
    鼓勵施用毒品者在犯罪未發覺前，自動藉由專責醫療機構之
    治療達到戒斷毒癮之目的，而以醫療機構之治療代替由刑事
    司法程序實施之觀察、勒戒及強制戒治等處遇，故該條第1
    項規定醫療機構免將請求治療者送法院或檢察機關，又施用
    毒品者既然在犯罪未發覺前，自動向醫療機構請求治療戒除
    毒癮，在治療階段有專業醫療人員使用合法藥物取代及減輕
    其對毒品之依賴，則在接受治療後或在療程實施中當無繼續
    施用毒品之必要。查本院向彰化基督教醫院鹿東分院調取被
    告進行美沙酮治療之全部病歷，其內容顯示：「被告於98年
    9月11日、98年9月23日、98年10月9日、98年10月21日、98
    年10月30日、98年11月6日、98年11月13日、98年11月20日
    、98年11月27日、98年12月4日、98年12月11日、98年12月1
    8日、98年12月25日、99年1月25日、99年2月8日、99年2月1
    7日、99年2月24日、99年3月3日、99年3月10日、99年3月17
    日、99年3月24日、99年4月2日、99年4月12日、99年5月26
    日、99年7月12日，有至該醫院接受美沙酮治療」（參本院
    卷第52-63頁）。足徵被告係在治療中，於99年7月15日另為
    本件毒品之施用，此與在治療前施用而於治療中被查獲之毒
    品危害防制條例第21條第1項規定要件顯不相符，自無毒品
    危害防制條例第21條第2項應由檢察官為不起訴處分規定之
    適用，附此敘明。
三、原審據以論罪科刑，固非無見。惟被告符合自首之規定，原
    審判決卻未予認定，尚有未合。被告提起上訴謂本件因有進
    行美沙酮治療應由檢察官為不起訴處分，雖無理由，惟其另
    主張本件應依自首之規定減輕其刑，則有理由，故應由本院
    將原審判決予以撤銷改判。爰審酌被告犯後坦承犯行，態度
    良好，僅高中肄業之較低教育程度（參偵卷第12頁），其行
    為除殘害自己之身體健康外，並未危害他人，惟一再施用毒
    品，悔意不堅等一切情狀，量處如主文所示之刑。
據上論斷，應依刑事訴訟法第369條第1項前段、第364條、第299
條第1項前段，毒品危害防制條例第23條第2項、第10條第1項、
第2項，刑法第11條前段、第55條前段、第47條第1項、第62條前
段，判決如主文。
本案經檢察官徐錫祥到庭執行職務。
中    華    民    國   100    年    1     月    27    日
            刑事第七庭    審判長法  官  林  榮  龍
                                法  官  王  義  閔
                                法  官  李  秋  娟
以上正本證明與原本無異。
如不服本判決應於收受送達後十日內向本院提出上訴書狀，其未
敘述上訴之理由者，並得於提起上訴後十日內向本院補提理由書（
均須按他造當事人之人數附繕本）「切勿逕送上級法院」。
                                書記官  詹  錫  朋
中    華    民    國   100    年    1     月    28    日